臺灣苗栗地方法院刑事判決　　　　　　　　　　　　　　九十年度易字第二六三號
　　公　訴　人　臺灣苗栗地方法院檢察署檢察官
　　被　　　告　己○○
　　選任辯護人　徐正安
右列被告因詐欺案件，經檢察官提起公訴（八十九年度偵字第二二二號），本院判決
如左：
    主  文
己○○無罪。
    理  由
一、公訴意旨略以：被告己○○係合信建股有限公司（下稱合信公司）之實際負責人
    ，緣甲○○與庚○○於民國八十四年七月間，共同向合信公司購置座落於苗栗市
    ○○段文山小段七五九地號土地及其上建物一棟，價金共計新台幣（下同）七百
    九十五萬元，其中六百二十一萬元部分於完工交屋後得向銀行辦理貸款給付，迨
    於八十六年一月間，己○○明知其因投資新店直潭社區開發失敗致週轉不靈，急
    需資金以挹注該開發案，且已無餘力將上開房屋興建完成而交付予甲○○，竟僅
    於該房屋主結構興建完成而未全部完工，即辦理第一次所有權登記並移轉登記予
    甲○○後，即欲甲○○依約以買賣之土地及房屋向中國國際商業銀行股份有限公
    司頭份分行（下稱中國商銀）辦理貸款以繳付買賣價金，迨於申貸手續辦畢並完
    成抵押權設定登記後，因甲○○以該屋仍未達交屋之狀況，拒絕中國商銀將核貸
    之款項撥款予己○○，己○○竟意圖為自己不法之所有，佯囑不知情之工地主任
    乙○○與甲○○協議，約定由甲○○向中國商銀表示同意撥款予己○○，惟謝鈺
    鈺康則須保留部分款項以完成上開房屋，致甲○○陷於錯誤而同撥款予己○○，
    詎己○○於取得該筆貸款後，即全部投注於新店直潭社區開發，而置上開未完成
    之房屋於不顧，未依約完成興建交屋予甲○○，嗣甲○○亦不願繼續繳納土地、
    房屋貸款本息，致上開房屋、土地遭中國商銀查封拍賣，因房屋未全部完工，所
    賣得之價金不足以抵償上揭貸款，以致甲○○仍須向中國商銀負擔債務。因認被
    告己○○所為，係分別犯刑法第三百三十九條第一項之詐欺罪嫌。
二、按犯罪事實，應依證據認定之，無證據不得推定其犯罪事實，又不能證明被告犯
    罪者，應諭知無罪之判決，刑事訴訟法第一百五十四條、第三百零一條第一項分
    別定有明文。又按刑法第三百三十九條詐欺罪之成立，須行為人於主觀上有為自
  己或第三人不法所有之意圖，客觀上有施用詐術，使對方陷於錯誤致為財產上之
    處分行為始足當之，此觀諸該條之規定甚明，故告訴人指述被告涉嫌犯罪之場合
    ，縱令所訴情由依其結合之旁證在情理上尚非絕無可能，若在一般生活經驗上仍
    可另為其他有利被告之合理推斷，根據「罪證有疑、利於被告」之證據法則，即
    不得以片面之觀點，認為告訴人之陳述或其所本旁證已適於為有罪判斷之依據，
    至於債務人於債之關係成立後，如有未依債之本旨履行民事債務之情形，在一般
    社會經驗上可能之原因甚多，縱令是出於惡意不為履行，苟無足以證明其在債之
    關係發生時，自始即具有不法所有意圖之積極證據，亦僅能令負民事責任，依首
    開法條規定，尚不得據此債信違反之客觀事態，而推定債務人原有詐欺之犯意。
三、本件公訴意旨認被告己○○涉有前揭詐欺犯行，無非係以(一)被告己○○業自承以
    未全部工之房屋，向中國商銀辦理抵押貸款，於取得該筆貸款後即投注於新店直
    潭社區開發，事後上開房屋仍未完成等情不諱；(二)上開房屋未完工即申辦貸款，
    經告訴人表示拒絕撥款後，經中國商銀當時放款部襄理萬陳豐協調，後經被告派
    工地主任乙○○與告訴人協議，由告訴人同意中國商銀撥款予被告己○○，而被
    告己○○則須保留部分款項以完成該房屋等情，業經證人萬陳豐及同係承購人之
    丁○○證述在卷；(三)衡之常情，該房屋既未全部完工，則承購人絕無於該狀況下
    ，即同意貸款撥款予建商，是足認告訴人之同意撥款，乃係於有條件之情況下始
    會同意撥款，乃被告竟於取得以告訴人名義申貸之貸款後，旋即全部用於他處，
    而未依前之協議保留部分款項以完成後續興建，足認被告於指派不知情之乙○○
    與告訴人協議時，即已具有詐欺之犯意；(四)被告雖指告訴人亦未依約於房屋興建
    中繳納各期款，惟此乃被告僅得據以主張告訴人債務不履行，而與告訴人解除契
    約，則被告既未據以解除契約，仍願繼續與告訴人完成買賣契約，自不得置其後
    之協議於不顧，是此尚難遽為被告有利之認定等為其論據。
四、訊據被告己○○雖坦承有取得中國商銀之抵押貸款，惟堅詞否認有何詐欺犯行，
    辯稱：本件係因為告訴人甲○○沒有繼續繳尾款，所以才沒有把告訴人房子剩下
    的工程完成，當時合信公司的財務狀況確實有問題，伊怕把從客戶所收到的自備
    工程款用到別的地方，所以才要客戶把尚未繳給合信公司的工程款直接交給營造
    廠，由營造廠直接來完成，以保障客戶權益，且當初合信公司與客戶的買賣合約
    書就有約定，只要把產權過戶給客戶，公司就可以要求客戶同意辦理撥款同意書
    ，如客戶不簽同意書公司就會把產權過戶回來，伊確實有叫乙○○拿撥款同意書
    給客戶簽，如果客戶不簽的話，公司就會把產權過戶回來，但伊已經忘記有沒有
    叫乙○○同意客戶從銀行的撥款內保留部分款項來完成剩餘的工程，但如果伊有
    同意的話，則保留的款項也應該是由銀行自己保留下來等語。選任辯護人則為被
    告辯護稱：依告訴人之繳款紀錄，告訴人自八十五年七月十八日之三樓樓地板完
    成後，即無再繳款，故當被告公司施工至八十六年初將建築物主結構完成而得向
    銀行辦理貸款時，顯然告訴人已積欠被告公司至少五期十八萬元以上之工程款，
    依約被告公司可向其催告付款，如再不為付款，其已付之九十萬元均將遭沒收。
    試想，以如此情況下，告訴人是同意沒收抑或配合貸款？故告訴人考量貸款利息
    亦由被告公司繳納，且其尚有一百八十萬元之工程期款未付，當然是配合貸款，
    至於被告公司應將告訴人所購房屋完成一節，果告訴人依約付款，被告公司豈有
    不為施作完工之理。故本案除非被告公司將工程款收取殆盡，卻又無法將房屋依
    約完成，被告始涉有不法情事之可能等語。
五、經查：
    (一)被告雖自承以未全部工之房屋，向中國商銀辦理抵押貸款，於取得該筆貸款後
      即投注於新店直潭社區開發，事後上開房屋仍未完成等情，惟被告亦表示伊怕
      把從客戶所收到的自備工程款用到別的地方，所以才要客戶把尚未繳給合信公
      司的工程款直接交給營造廠，由營造廠直接來完成，以保障客戶權益等語，核
      與證人即同為購買苗栗市○○段文山小段七五九地號土地及其上建物之承購戶
      丙○○所證：「八十六年六月十二日下午四點多，合信公司委託我來整合承購
      戶在工地開會，當時住戶幾乎都有到，當時本來協調先算出所有承購戶尚未繳
      給合信公司的工程款，算出來的錢與承包商估價尚未完成的部分的工程款，比
      較的結果客戶尚未繳的工程款已經足夠支付承包商，所以本來要協調請承購戶
      把應繳未繳的費用統一繳入銀行的帳戶，不要再繳給合信公司，但後來這個意
      見沒有成立，所以就由各個承購戶自己將尚未繳的工程款直接給包商，來完成
      剩餘工程」、證人即營造商戊○○所證：「（會議）當時是討論合信公司財務
      危機時，如何解決，討論後的結果，是承購戶把未繳的工程款繳入信義建築無
      限公司的帳戶內，並由我來完成該工程，但後來有些客戶有繳入我公司帳戶的
      我都有完成工程，但沒有繳交的我就沒有施工，我另外也有跟告訴人聯絡這件
      事，但他說他要直接跟合信公司談，所以我後來就沒有幫他完成，當時估價後
      剩餘的工程款要還給合信公司，告訴人的部分當時估價二戶合起來約需要六十
      幾到七十幾萬左右就可以完成」之詞相符，並有八十六年六月十二日「凱悅天
      地工地會議」一紙附於本院卷內可憑，故被告上揭之詞堪可採信。
    (二)證人萬陳豐於八十八年九月十五日偵訊時固證述：「銀行辦理抵押貸款，在設
      定後，會通知建商及承購戶，當時告訴人太太有說不想撥款，我有去協商之後
      ，由乙○○拿撥款同意書給告訴人簽章後，才依據撥款同意書才撥款。」（見
      八十八年度偵續一字第二號卷第四九頁），惟並未提及被告己○○須保留從銀
      行所貸得之部分款項以完成該房屋之情形；而證人丁○○於八十九年十一月十
      七日偵訊時固證稱：「（問：你個人那戶，當初辦買賣時有無交屋給你？）當
      時只有空殼子的房子，後己○○財務不佳，急於取得貸款，我們與銀行接洽，
    銀行同意，須我們買屋人同意才會撥款給合信公司，後來己○○透過工地主任
      林主任，與買屋人協調，請我們同意撥款，我們要求扣留未完工部分款項，我
      這戶扣了五十萬元左右」，惟其於本院九十一年五月十四日審理時表示：「（
      問：八十九年二二二號卷第五十頁第二行之五十萬元，何謂保留五十萬？）意
      思是該五十萬等到房屋完工後才給付，該五十萬是從自備款裡面保留下來，不
      是從銀行貸款裡面保留，最後這五十萬是經過建設公司同意由我們直接交給營
      造商。（問：同意簽撥款同意書時有無附加條件？）我當時有同意，但有附加
      條件，條件是完工之前的銀行貸款利息由建設公司繳交，從該五十萬元中扣除
      ，但後來因為工程拖很久，且營造商要求要有五十萬的工程款才願意做，所以
      保留款的五十萬不夠支付利息及工程款，建設公司就開立本票給我們，但後來
      本票沒有兌現，所以利息還是由我們自己繳交。（問：為何工程尚未完工情形
      下願意簽撥款同意書？）我當時是因為急著要把房子完成並交屋，所以雖然同
      意簽立撥款同意書，且實際上也沒有獲得利益，但其他戶也都有簽撥款同意書
      ，所以後來我也就簽。（問：在沒有保證的情況下，如何同意撥款？）我在銀
      行撥款前，已經繳了自備款一佰七十幾萬元，當時考量說如果沒有把貸款撥給
      建設公司，建設公司沒有辦法完工把產權過戶給我，以後會比較麻煩，且我們
      認為如果後來房屋沒有完工的話，至少產權已經過戶到我們的名下，且簽撥款
      同意書的時候，該工程只剩下二、三十萬就可以完成，所以我們就想說保留五
      十萬元的自備款，應該可以把工程完成，後來我們把錢直接匯入營造商的戶頭
      。」，故被告是否有表示保留部分銀行貸款之款項以完成該房屋之情，已有可
      疑。參以告訴人甲○○於本院訊問時表示：簽撥款同意書時乙○○並無談到保
      留銀行部分款項的事情，證人即與告訴人一同購買本件土地、房子之庚○○亦
      表示：「（問：與告訴人一起買的房子有無完工交屋？）沒有，當時我們沒有
      同意撥銀行的貸款，因當時工程都還沒有做好，所以中國商銀頭份分行有人打
      電話給我，問我是否同意撥款，我說不同意撥款，後來聽說還是有撥款，我們
      有去協調撥款的事，當時我有看到乙○○，當時營造廠說合信公司尚欠他們很
      多錢，也有找銀行出來協調，據我所知協調會時沒有談到我們如果同意撥款的
      話，是否保留部分款項的事」，足證被告確無同意保留部分銀行貸款之款項以
      完成上開房屋，因而使甲○○陷於錯誤而同意撥款之情事。
    (三)證人即合信公司工地主任乙○○於本院訊問時，雖表示應有向丁○○提及保留
      款部分之事，被告亦供稱如果有同意的話，則保留的款項應該是由銀行自己保
      留下來等詞，惟此係經本院提示丁○○之偵訊筆錄時，證人乙○○及被告始為
      如此假設性之表示，則自應以丁○○之上開證詞較堪採信，而無從僅以證人乙○○之上開證詞及被告之上開供詞遽為被告不利之認定。
    (四)告訴人向合信公司座落於苗栗市○○段文山小段七五九地號土地及其上建物一
      棟（編號Ｂ、Ｂ），已於八十五年六月二十五日核發建照改為Ｄ３一戶，
      現狀主體結構均已完成，業據苗栗縣政府建管課職員林厥武證述無誤，且經檢
      察官於八十八年十二月七日履勘屬實，有履勘現場筆錄及照片二十二幀附卷可
      稽（見八十八年度偵續一字第二號卷第五七頁、第六三頁至第六八頁），並已
      經苗栗縣政府建設局核發使用執照，土地及建物部分且已於八十六年一月十七
      日均登記在告訴人甲○○名下，有合信公司名義負責人謝文鶯所提之使用執照
      及土地謄本、建築改良登記簿等在卷可憑（見八十七年度偵續字第四四號卷第
      三六頁、八十七年度偵字第五三號卷第六四頁、第六七頁）；而依告訴人與合
      信公司之土地預定買賣契約書第四點產權登記之第四小點規定：「房屋使用執
      照取得後，甲方（即告訴人）需辦妥銀行貸款手續，如不需辦理貸款者仍需辦
      妥貸款手續，於過戶完成時一次付清現金，同時乙方（即合信公司）交還貸款
      手續各證件。」、第八點第二小點規定：「甲方違反本約各項規定時，乙方得
      逕行解除本約並收回不動產，甲方所繳之款項同意全部由乙方沒收作為違約賠
      償金，甲方絕無異議，並放棄先訴抗辯權。」，且房屋預定買賣契約書第七點
      第三小點、第十三點第二小點亦有相類似之規定，有該土地預定買賣契約書及
      房屋預定買賣契約書影本在卷可參，故被告所辯：當初合信公司與客戶的買賣
      合約書就有約定，只要把產權過戶給客戶，公司就可以要求客戶同意辦理撥款
      同意書，如客戶不簽同意書公司就會把產權過戶回來之詞，應可採信。故檢察
      官所認：該房屋既未全部完工，則承購人絕無於該狀況下，即同意貸款撥款予
      建商之詞，即難遽予採信。
    (五)告訴人坦承本件買賣之土地、房屋價款，僅繳至八十五年七月十八日之第十期
      款，並另外繳了約十萬元左右之水電、瓦斯費，核與被告所供相符，並有告訴
      人所提之土地及房屋預定買賣契約書在卷可稽，而土地及建物部分並已於八十
      六年一月十七日均登記在告訴人甲○○名下，亦有前述之土地謄本及建築改良
      登記簿在卷可憑，則依前述之土地及房屋預定買賣契約書條款可知，如告訴人
      不繼續繳款，確有可能為被告解除契約並收回不動產，故選任辯護人所稱：依
      約被告公司可向告訴人催告付款，如再不為付款，其已付之款項均將遭沒收，
      故告訴人考量貸款利息亦由被告公司繳納，當然是配合貸款之詞，應可採信。
      至告訴人雖表示：係因被告於八十五年七月十八日之後即未再向其要求付款，
      所以才未再付款之詞，惟查買賣契約雙方本各負履行債務之義務，則告訴人自
      有依約繳納款項之義務，亦不能以被告未要求付款而免除其付款之責任。
    (六)綜上所述，被告既未與告訴人有保留銀行部分款項以完工之協議，且被告因為
      害怕把從客戶所收到的自備工程款用到別的地方，亦已協調客戶把尚未繳給合
      信公司的工程款直接交給營造廠，由營造廠直接來完成，以保障客戶之權益，
      益難證明被告有何意圖為自己不法所有或詐欺之故意，故本件要屬告訴人與合
      信公司間之民事糾紛至明，按諸前揭法條及詐欺罪成立要件之說明，被告所為
      顯與詐欺罪之構成要件有間。此外，本院復查無其他積極證據足認被告有何詐
      欺犯行，揆諸首揭說明，其犯罪不能證明，自應為被告無罪之諭知。
據上論斷，應依刑事訴訟法第三百零一條第一項，判決如主文。
本案經檢察官李基彰到庭執行職務。
中      華      民      國    九十一    年      五      月    二十八    日
                                臺灣苗栗地方法院刑事第二庭
                                        法  官  黃  建  都
右正本證明與原本無異
如不服本判決，應於判決送達後十日內向本院提出上訴狀（應附繕本），上訴於臺灣
高等法院臺中分院。
                                        書記官  黃  士  益
中      華      民      國    九十一    年      五      月    二十八    日
